【裁判字號】    89,重訴,132
【裁判日期】    900319
【裁判案由】    確認抵押權不存在
【裁判全文】
臺灣板橋地方法院民事判決  八十九年度重訴字第一三二號
    原      告    甲○○
    訴訟代理人    林春鏞律師
    被      告    中華貿易開發股份有限公司  設台北市○○路○段二０八號三樓
    法定代理人    許欽松      .
    訴訟代理人    陳國堂律師
    複  代理人    陳啟昌律師
右當事人間請求確認抵押權不存在事件，本院判決如左：
    主    文
原告之訴駁回。
訴訟費用由原告負擔。
    事    實
甲、原告方面：
  一聲明：求為判決
    (一)確認被告於原告所有如附表一、二所示不動產上之最高限額抵押權所擔保之新
      台幣（下同）一千八百萬元債權不存在。
    (二)被告應將如附表一、二所示之不動產以台北縣中和地政事務所登記字號北中地
      登字第二四一三二號所設定之最高限額一千八百萬元抵押權登記予以塗銷。
    (三)訴訟費用由被告負擔。
  二陳述：
    (一)被告前於民國八十六年四月二十六日，提供如附表編號一、二所示不動產（下
      稱系爭土地、建物），設定第一順位最高限額抵押權（下稱系爭最高限額抵押
      權）一千八百萬元予被告。系爭最高限額抵押權所擔保權利總金額為一千八百
      萬元正，逾此額度即非抵押權擔保效力所及，且其所擔保之債權應僅限於訴外
      人廖學如基於被告與訴外人偉得貿易有限公司（下稱偉得公司）、秘魯商
      Comercial  Formosa S.A公司（下稱秘魯商福爾摩沙公司）於八十六年四月二
      十六日分別訂立合約編號預定買賣類八六─０一五號及八六─０一六號兩項買
      賣合約書（下稱系爭八六─○一五號、八六─○一六號買賣合約）所成立之貨
      款支付保證之債權，並非該兩合約之貨款債權，且不及被告於八十四年間與偉
      得公司、秘魯商福爾摩沙公司共同訂立之合約編號預約買賣類八四─○○一號
      買賣合約書及其他契約所成立之債權。蓋系爭土地、建物登記謄本及系爭最高
      限額抵押權設定契約書所登記之基礎契約，僅有系爭八六─０一五號及八六─
      ０一六號兩項買賣合約，並不及於其他債權。系爭最高限額抵押權設定契約書
      及土地、建物登記簿謄本上所記載之義務人兼債務人者僅限於原告及廖學如，
      並不包括秘魯商福爾摩沙公司及偉得公司。職是，系爭抵押權設定契約書及土
      地建物登記簿謄本上雖記載原告為義務人兼債務人，其中兼債務人等四字屬贅
      文，應是辦理抵押權設定登記之代書未詳究案情所誤植。蓋原告並非系爭八六
      ─０一六號買賣合約書之買賣雙方當事人，亦非連帶保證人，此外原告與被告
      亦無任何債之關係存在。系爭最高限額抵押權所擔保之債務範圍，既僅限於廖
      學如基於被告與秘魯商福爾摩沙公司及偉得公司所簽訂系爭八六─０一五號及
      八六─０一六號等兩項買賣合約所發生之貨款支付所為保證債務，並不及於被
      告對秘魯商福爾摩沙公司與偉得公司之貨款債權，亦不及於被告對廖學如個人
      所生之其他債權。
    (二)廖學如雖為系爭八六─○一五號及八六─○一六號兩項買賣合約書之連帶保證
      人，但被告自與秘魯商福爾摩沙公司、偉得公司簽訂系爭八六─０一六號及八
      六─０一五號兩項買賣合約書後，並無依各該合約為交易之行為，有偉得公司
      致訴外人廖漢印函、秘魯商福爾摩沙公司致原告證明書之影本各一紙在卷可稽
      。從而，原告對被告亦無貨款之支付保證之擔保責任存在，詎被告卻於八十八
      年七月間以非系爭最高限額抵押權所擔保之債權─廖學如個人之債權，向鈞院
      聲請裁定拍賣抵押物，致原告私法上之地位有受侵害之危險，為此原告自得提
      起本件確認之訴。原告並應就系爭最高限額抵押權所擔保之一千八百萬元之抵
      押債權存在之事實負舉證責任。
    (三)系爭八六─○一五號及八六─○一六號兩項買賣合約書無從證明由系爭八四─
      ○○一號合約書延續而來，且就法律關係言之，究屬三個獨立不同之契約，非
      但當事人或二人或三人不同，即內容條文、付款條件等亦有不同。故系爭八六
      ─○一六號合約書上連帶保證人廖學如所應負之連帶保證責任，祇限於系爭八
      六─○一六號合約書所生之債務，不及於系爭八六─○一五號，更不及系爭八
      四─○○一號合約書之債務。證人曾明杰所為證詞，原告堅決否認。蓋曾明杰
      在作證時證稱秘魯商福爾摩沙公司現在也是欠我六千萬元云云，顯見曾明杰與
      秘魯商福爾摩沙公司間有債權債務糾紛，曾明杰對該公司、廖學如及原告等心
      抱不平，尤其曾明杰之配偶目前尚服務於被告之關係企業，其所為證言即不免
      偏袒被告而虛偽不實。且系爭最高限額抵押權苟真欲擔保秘魯商福爾摩沙公司
      依系爭八四─００一號買賣合約所積欠被告之六千萬元貨款債務，則於抵押權
      設定之際，逕行設定一般抵押權即可，即由秘魯商福爾摩沙公司與被告會算經
      廖學如及原告同意就已發生債務中之具體確定金額設定一般抵押權即可，惟被
      告不此之圖，卻反而設定為最高限額一千八百萬元抵押權，並於系爭最高限額
      抵押權設定契約書上記明「為中華貿易開發股份有限公司買賣合約第八六─０
      一五、八六─０一六號所為貨款支付保證」，顯非擔保秘魯商福爾摩沙公司前
      此依系爭八四─００一號買賣合約所積欠之六千萬元債務甚明。況抵押權所擔
      保之債權內容範圍，均以登記簿及抵押權設定契約之記載內容為準，曾明杰所
      稱系爭抵押權就是擔保之前已發生之六千萬元左右之債權及新增加之債權云云
      ，與登記不符，不足採為有利於被告之證據。
    (四)被告所提出口報單縱經證人曾明杰證稱秘魯商福爾摩沙公司有收到出口報單所
      載之貨物，但亦無從證明出口報單所載之出貨係依系爭八六─○一六號合約書
      所為之買賣，原告否認出口報單所載之買賣與系爭八六─○一六號合約有關。
      蓋有可能係依系爭八四─○○一號所為之買賣，甚或係被告與秘魯商福爾摩沙
      公司另外成立之買賣，無論有無書面契約，從被告在系爭八六─○一五號及八
      六─○一六號兩項買賣合約書簽訂之前，秘魯商福爾摩沙公司已積欠被告六千
      餘萬元貨款之事實，亦足以證明八十六年四月廿六日簽訂此兩項買賣合約書之
      前，被告與秘魯商福爾摩沙公司間並非完全依照系爭八四─○○一號買賣合約
      進行交易，否則豈有可能積欠貨款較該合約交易額度三千萬元為高，達六千餘
      萬元之鉅，已如前述，被告自應就出口報單之買賣係依系爭八六─○一六號合
      約書所為之買賣負舉證證明之責，亦即應依系爭八六─○一六號合約書第二條
      約定貨品裝運出口時，甲方應依ＦＯＢ金額加計百分之六開立發票予乙方，同
      時另由連帶保證人曾明杰先生按發票金額及應清償各該批貨款，出具一八○天
      期本票交甲方作為乙方如期清償之擔保之規定，提出左列證物：(甲)被告依ＦＯ
      Ｂ金額加計百分之六之發票存根聯；(乙)曾明杰按發票金額即應清償各該批貨款
      出具之一八○天期本票原本。原告一再請求被告提出(甲)(乙)之證據，但被告迄未
      能提出，顯然並無上開(甲)發票；(乙)本票之存在，自不生系爭八六─○一六號合
      約書買賣存在之問題。綜上，被告並未能提出積極證據證明有系爭八六─○一
      五號及八六─○一六號合約書所載買賣債權債務發生之事實，廖學如自無依系
      爭八六─○一六號合約負連帶保證責任可言，原告更無依系爭抵押權設定契約
      書負擔保廖學如保證債務─貨款支付保證債務之問題。
    (五)查系爭最高限額抵押權之存續期間，固自八十六年四月二十六日起至九十六年
      四月二十五日止，惟被告既於八十七年七月間聲請法院許可拍賣抵押物，足見
      被告有使系爭最高限額抵押權確定而成為普通抵押權之性質並有終止與債務
      人即偉得公司及福爾摩沙公司間往來交易之意思，而使將來確定地不再發生任
      何債權。再者，至目前為止被告對原告復無系爭抵押權所擔保之一千八百萬元
      債權存在，另秘魯商福爾摩沙公司與被告於八十四年四月廿六日所簽訂系爭編
      號第八六─○一六號買賣合約書，係屬買賣預約性質，此觀諸系爭買賣合約書
      明載合約編號為「合約編號預定買賣類第八六─○一六號」等語足以明之。又
      有關逐筆買賣價金及標的物，須待雙方另行約定始能確定，是以系爭買賣合約
      不得謂已成立，應屬預約性質，實無庸疑。系爭買賣合約書僅約定買賣價金之
      總額度，且約定買賣契約之期限為「本契約於有效期間內，得循環使用之」，
      惟系爭買賣預約並未約定契約有效期間，是以系爭買賣合約係屬不定期買賣預
      約，應可確定。復查自秘魯商福爾摩沙公司自八十六年四月廿六日與被告簽訂
      系爭買賣合約書後，迄今三年有餘，被告未曾出售貨物予秘魯商福爾摩沙公司
      ，而秘魯商福爾摩沙公司亦決定不再向被告申購貨物，是系爭不定期買賣合約
      ，已無繼續存在之必要為此原告於八十九年八月廿日代理秘魯商福爾摩沙公
      司向被告通知終止系爭買賣合約。按系爭買賣合約既因終止而失其效力，而系
      爭最高限額抵押契約所擔保之債權，在系爭買賣合約終止前既無既存之債權，
      且將來亦確定不再發生債權，依最高法院八十三年台上字第一○五五號判例意
      旨自應許抵押權人請求抵押權人塗銷抵押權設定登記。
    (六)對於被告答辯部分
      1.被告抗辯兩造於訂立契約人項下中有廖學如、甲○○「義務人兼債務人」，
        債權債務範圍欄為「債務全部」之記載，已可認定本件抵押權所擔保之債權
        包括廖學如、甲○○所欠被告之全部債權等語。惟最高限額抵押權擔保效力
        所及之債權，僅限於土地建物登記簿所記載者以及抵押權設定契約書所記載
        者為限，系爭最高限額抵押權所擔保之債權係僅限於其基礎關係即系爭八六
        ─０一五號及系爭八六─０一六號兩項買賣合約所生貨款債權之保證債權而
        已，已如前述。被告上開抗辯實與物權效力有違。
      2.被告另抗辯其與秘魯商福爾摩沙公司及偉得公司前於八十四年間即曾由三方
        共同訂立買賣合約書，嗣於八十六年間再將此三方契約拆立為被告與秘魯商
        福爾摩沙公司之買賣合約即八六─０一六號合約及被告與偉得公司之買賣合
        約即八六─０一五號合約，因當時秘魯商福爾摩沙公司已積欠相當之貨款，
        被告乃要求其提供擔保品，其同意而提出系爭房地供設定抵押而為擔保等語
        。惟八十四年一月一日由被告秘魯商福爾摩沙公司及偉得公司所簽訂系爭八
        四─○○一合約，迄未經解除或終止，亦無任何證據足以證明此項買賣合約
        已移由被告於八十六年四月廿六日分別與偉得公司及秘魯商福爾摩沙公司所
        簽訂系爭八六─○一五合約及系爭八六─○一六合約所繼受。再者系爭八六
        ─○一五合約及系爭八六─○一六合約亦無片言隻字提及其是繼受系爭八四
        ─○○一合約而來，且系爭八四─○○一合約及系爭八六─○一六合約均未
        定期限，系爭八六─○一五合約則明定有效期限為五年；另系爭八四─○○
        一合約之交易額度為三千萬元，系爭八六─○一五合約及系爭八六─○一六
        合約之交易額度則各為四千萬元；再者，系爭八四─○○一合約與系爭八六
        ─○一六合約，兩者所約定之付款方式亦有不同，前者之付款方式為前條之
        貨品裝運出口後，甲方應即依發票所載金額以現款支付丙方。甲方依前條Ｆ
        ＯＢ金額加計百分之六（６％）開立發票予乙方之同時，丙方與連帶保證人
        曾明杰應依第七條所定之總金額及最後期限，共同出具本票交甲方作為乙方
        如期清償之擔保等情，而後者之付款方式則為貨物裝運出口時，甲方應依Ｆ
        ＯＢ金額加計百分之六（６％）開立發票予乙方，同時另由連帶保證人曾明
        杰先生按發票金額及應清償各該批貨款出具一八○天期本票交予甲方，作為
        乙方如期清償之擔保，足見以上三個合約係分別獨立之契約。另被告於原告
        提供不動產設定系爭最高限額抵押權登記時，並未將上情告知，且系爭八六
        ─０一五號及八六─０一六號買賣合約書中，亦未提及該八四─００一號合
        約，且於系爭最高限額抵押權設定契約書及系爭土地、建物登記簿加以登記
        ，因此基於系爭八四─００一號買賣合約所生之債權，自非系爭最高限額抵
        押權擔保效力之所及。
      3.在八六─０一五號及八六─０一六號兩項買賣合約書簽訂之前，秘魯商福爾
        摩沙公司已積欠被告六千餘萬元貨款之事實，亦足以證明八十六年四月廿六
        日簽訂此兩項買賣合約書之前，被告與祕魯商福爾摩沙公司間並非完全依照
        系爭八四─００一號買賣合約進行交易，否則豈有可能積欠貨款較該合約交
        易額度三千萬元為高，達六千餘萬元之鉅。
      4.依系爭八六─○一六號買賣合約書第二條有明確載曰「貨物裝運出口時，甲
        方應依ＦＯＢ金額加計百分之六（６％）開立發票予乙方，同時另由連帶保
        證人曾明杰先生按發票金額及應清償各該批貨款，出具一八○天期本票交予
        甲方作為乙方如期清償之擔保」等語之約定，倘被告確有與秘魯商福爾摩沙
        公司有依系爭八六─○一六號買賣合約書從事買賣之事實，為何被告未開立
        發票予秘魯商福爾摩沙公司？雖被告在八十九年十二月十一日之答辯狀辯稱
        係因法令當時變更，出口貨物免開立發票云云，惟統一發票使用辦法第四條
        第三十二款僅規定營業人直接外銷貨物或勞務予國外買受人，得免用或免開
        統一發票，而且兩造並未變更應開立發票之約定。次查，該約定明定應由曾
        明杰個人簽發一八○天本票交被告作為秘魯商福爾摩沙公司如期清償之擔保
        ，惟被告提出之二紙本票，卻係以偉得公司為發票人，且依被告明白表示該
        二紙本票係由秘魯商福爾摩沙公司負責人廖學如以其所持有偉得公司開立然
        後背書交付被告者，與系爭八六─○一六號買賣合約書應由曾明杰個人簽發
        一八○天本票者，並不相符。又查被告所提出ＦＯＢ金額一萬二千六百五十
        五元之出口報單所載之報關日期為八十七年七月三日，但其所提出之同面額
        之本票，其發票日卻是八十七年十一月三十日，並非系爭八六─○一六號買
        賣合約書第二條所約定之貨品裝運出口之日，即八十七年七月三日。職是該
        一萬二千六百五十五元本票是否為上述出口報單所示交易貨款之擔保本票，
        即有疑義。縱該本票之發票日八十七年十一月三十日係擔保期間之末日，則
        自八十七年七月三日至同年十一月三十日亦僅有一五○天，並非一八○天，
        是以該本票是否為上述出口報單所示交易貨款之擔保本票亦有疑義。被告迄
        未提出交易憑證即發票存根，及曾明杰個人簽發之一八○天期之本票，足證
        被告與秘魯商福爾摩沙公司間從未基於系爭八六─○一六號買賣合約書進行
        任何買賣。
    三證據：提出土地及建物登記簿謄本、花蓮區中小企業銀行匯款回條之影本三份
      、抵押權設定契約書之影本一份、買賣合約書、支付命令之影本二份，偉得公
      司致廖漢印函、我國駐祕魯台北經濟文化辦事處認證之簽字證明書、秘魯商福
      爾摩沙公司致原告證明書、經我國駐秘魯台北經濟文化辦事處認證之授權書、
      本院拍賣抵押物民事裁定之影本各一份為證。並聲請本院訊問證人曾明杰。
乙、被告方面：
    一聲明：求為判決如主文第一項所示
    二陳述：
      (一)系爭抵押權設定契約書權利義務人欄原告甲○○及廖學如部分均載「義務人
        兼債務人」，蓋若如原告所述其僅係為貨款擔保屬實，則原告應僅為物上保
        證人，於該權利義務人欄自應僅記載為義務人而不應有「兼債務人」之記載
        ，今既記載為「兼債務人」，顯見雙方亦有原告及廖學如個人所欠被告債務
        亦屬系爭抵押權擔保範圍之真意，自不容原告事後斷章取義主張廖學如個人
        債權不在擔保範圍。再者，被告與秘魯商福爾摩沙公司於簽立買賣合約後，
        被告曾於八十七年六月四日及同年七月三日將賣予該公司之貨品報關出口，
        貨款總價分別為四百五十四萬三千八百一十八元及一百二十萬零六百五十五
        元。而此貨款則係由秘魯商福爾摩沙公司負責人廖學如以其所持有偉得貿易
        有限公司開立本票二紙背書交付以為清償。然該二紙本票開票人偉得公司，
        背書人曾明杰及廖學如均未清償，故被告分併同其他未償債權對其三人分別
        向法院聲請核發支付命令，均告確定在案，顯見被告與偉得公司、祕魯商公
        司及廖學如均有抵押權所擔保之債權存在，原告主張乃與事實不符。
      (二)抵押權所擔保之債權，其種類及範圍，屬於抵押權之內容，依法應經登記，
        始生物權效力。但實務上就債權種類及範圍之登記方式，亦有如訴外人李瑞
        慧提供其所有座落台北士林區房地為廖學如所欠被告之債權全部為擔保設定
        抵押權，其僅於押權設定契約書中訂立契約人項下之「權利人義務人」欄記
        載「債務人」；於「姓名或名稱」欄記載「廖學如」；「債權債務範圍」欄
        記載「全部」，於聲請登記以外之約定事項欄亦僅有「本件登記所需費用由
        登記義務人負擔」之記載，並未如本案中另於聲請登記以外之約定事項欄有
        「為中華貿易開發股份有限公司買賣合約八六─○一五、八六─○一六號所
        為貨款支付保證」之記載。然由李瑞慧案之登記方式，實務上均認可當事人
        之真意係李瑞慧為廖學如所欠被告之債權全部為擔保而設定最高限額抵押權
        ，亦無認為無效之情事。由是可知本案中雙方於訂立契約人項下中有廖學如
        、甲○○「義務人兼債務人」，債權債務範圍欄為「債務全部」之記載，已
        可認定本件抵押權所擔保之債權包括廖學如、甲○○所欠被告之全部債權。
        至雙方另於聲請登記以外之約定事項欄「為中華貿易開發股份有限公司買賣
        合約八六─○一五、八六─○一六號所為貨款支付保證」之記載，僅係為增
        加此一債權為擔保範圍所及，非可憑此記載即謂所擔保之債權限額此貨款債
        權，乃於理甚明。
      (三)原告先係否認被告與秘魯商福爾摩沙公司於簽立買賣合約後，被告曾於八十
        七年六月四日及同年七月三日將賣予該公司之貨品報關出口，貨款總價分別
        為四百五十四萬三千八百一十八元及一百二十萬零六百五十五元之事實，繼
        又謂訴外人廖學如已分別於八十七年六月十五日、十八日及二十日代表秘魯
        商福爾摩沙公司自花蓮企銀蘆州分行匯款三筆至被告設於農民銀行大安分行
        帳戶，足見該二筆交易縱屬為真，亦因清償而銀貨兩訖云云等語，其既否認
        被告與秘魯商福爾摩沙公司間有買賣交易之情事，又豈有嗣後主張已為清償
        之可能，顯見其前後主張之矛盾，乃與事實不符而不可採。
      (四)被告與秘魯商福爾摩沙公司及偉得公司前於八十四年間即曾由三方共同訂立
        買賣合約書，嗣於八十六年間再將此三方契約拆立為被告與秘魯商福爾摩沙
        公司之買賣合約即八六－○一六號合約、及被告與偉得公司之買賣合約即八
        六－○一五號合約。因當時秘魯商福爾摩沙公司已積欠相當之貨款，被告乃
        要求其提供擔保品，其同意而提出系爭房地供設定抵押而為擔保。秘魯商福
        爾摩沙公司所欠之款項累計六千零二十三萬三千二百二十七元，其前後曾於
        八十六年一月十八日還款七十三萬七千五百十一元、八十六年十二月五日還
        款三十一萬八千三百七十三元、八十七年六月十六日還款一百三十二萬二千
        二百四十二元、同年六月十九日還款一百六十一萬零七百八十八元、同年六
        月二十二日還款一百六十一萬零七百八十八元、八十七年九月二十一日還款
        四十四萬四千四百七十八元、八十七年九月二十一日還款七十萬元。然其八
        十六年一月十八日還款七十三萬七千五百十一元，係為清償八十五年八月十
        三日所欠貨款二百二十一萬五千七百五十六元之部分，其餘不足一百四十七
        萬八千二百五十四元則另行開立一紙同此面額之本票。至八十六年十二月五
        日還款三十一萬八千三百七十三元、八十七年六月十六日還款一百三十二萬
        二千二百四十二元、六月十九日還款一百六十一萬零七百八十八元、六月二
        十二日還款一百六十一萬零七百八十八元、八十七年九月二十一日還款四十
        四萬四千四百七十八元、八十七年九月二十一日還款七十萬元，以上合計還
        款六百萬六千六百六十九元則係為清償八十五年八月十三日總金額八百七十
        八萬九千四百零九元貨款之部分，不足額為二百七十八萬二千七百四十元，
        亦另行開立一紙同此面額之本票。由其清償部分債權再就不足清償之餘額另
        立本票，足見廖學如雖有部分清償之事實，然亦係針對先前八十五年八月十
        三日之債權為清償，非如原告所主張係清償八十七年六月四日之貨款。
      (五)本件係秘魯商違約未給付貨款，致雙方無法繼續依約履行，此明顯係因可歸
        責於秘魯商之事由，則秘魯商既屬履約有過失之一方，又有何權利能片面終
        止本買賣契約，故對原告主張代秘魯商為終止買賣契約之意思表示，被告特
        此聲明不予同意。另本件抵押權之權利存續期間乃自八十六年四月二十六日
        起至九十六年四月二十五日止，為定有存續期間之抵押權，依最高法院六十
        六年台上字第一○九七號判例意旨，於期限屆滿前不得任意終止。而抵押權
        人於最高限額抵押權存續期間，實行抵押權後，於強制執行中，因與債務人
        成立和解而撤回實行抵押權之聲請時，其情形即與根本未實行抵押權無殊。
        故在原訂抵押權存續期間屆滿前再發生之債權，為最高限額抵押權效力所及
        者，就該抵押權之性質，當解為仍得優先受償。故被告聲請拍賣抵押物僅係
        先發生抵押權確定之效果，須迄抵押物完成拍賣時，始確定發生終止抵押權
        契約關係，若聲請拍賣後債權人又撤回聲請，則抵押權即繼續存在，故實不
        能僅以被告聲請拍賣抵押物即認雙方已終止契約關係，此於理甚明。
      (六)被告曾委請偉得公司曾明杰向貨櫃公司Ｐ＆ＯＮedlloydＴaiwanＬtd.詢問
        有無其他文件可資證明貨物已交付祕魯商福爾摩沙公司，經該公司負責人覆
        文說明發貨日期、到貨日期及收貨人退還空櫃日期，足見確有貨物買賣之事
        實。至原告質疑何以未開發票部分，經查係因法令當時變更，出口貨物免開
        立發票，此見八十六年六月二十六日台財稅字第八六一九○二六一七號令所
        頒布之統一發票使用辦法第四條第三十二款規定「營業人直接外銷貨物或勞
        務予國外買受人」得免用或免開統一發票。
    三證據：提出出口報單、支付命令及確定證明書、買賣契約書之影本各三份、本
      票之影本四紙、貨櫃公司覆函、統一發票使用辦法、抵押權設定契約書之影本
      一份為證。並聲請本院訊問證人蔡子濠、林嘉新。
丙、本院依職權向台北縣中和地政事務所函調系爭最高限額抵押權設定資料全卷，及
    本院八十七年度促字第五一三○○、五一三○一號支付命令卷宗。
    理    由
甲、程序上理由
    按確認之訴，非原告有即受確認判決之法律上利益者，不得提起之。民事訴訟法
    第二百四十七條第一項前段定有明文。故原告有即受確認判決之法律上利益者，
    即得提起確認之訴。又所謂即受確認判決法律上利益，係指法律關係之存否有不
    明確，致原告在私法上之地位有受侵害之危險，而此項危險得以對於被告之確認
    判決除去之者而言，最高法院四十二年度台上字第一０三一號著有判例可資參照
    。原告主張系爭抵押權所擔保之貨款支付保證之債權確定未發生，為被告所否認
    ，被告並於八十八年七月間聲請本院以八十八年度拍字第三二四六號民事裁定許
    可拍賣上開抵押物，亦有該民事裁定之影本一紙在卷可憑，則原告應否負抵押義
    務人之責任並不明確，其私法上之地位顯有受侵害之危險，其提起本件訴訟，應
    認有受確認判決之法律上利益，合先敘明。
乙、得心證之理由
一、原告起訴主張其前為擔保廖學如基於系爭八六─０一五號及八六─０一六號兩項
    買賣合約書所負擔之貨款支付保證之債務，於八十六年四月二十六日，提供如附
    表編號一、二所示系爭建物土地，設定系爭最高限額抵押權一千八百萬元予被告
    。但被告自與秘魯商福爾摩沙公司、偉得公司簽訂系爭八六─０一六號及八六─
    ０一五號兩項買賣合約書後，並無依各該合約為交易之行為，從而，原告對被告
    亦無貨款之支付保證之擔保責任存在。詎被告竟於八十七年七月間聲請法院許可
    拍賣上開抵押物，爰訴請確認該抵押債權不存在。另被告既已聲請法院許可拍賣
    上開抵押物，足見被告有使系爭最高限額抵押權確定而成為普通抵押權之性質，
    並有終止與債務人即偉得公司及福爾摩沙公司間往來交易之意思，而使將來確定
    地不再發生任何債權，原告於八十九年八月廿日代理秘魯商福爾摩沙公司向被告
    通知終止系爭買賣合約，自應許抵押權人請求抵押權人塗銷抵押權設定登記等語
    。
二、被告則以其與秘魯商福爾摩沙公司及偉得公司前於八十四年間即曾由三方共同訂
    立八四─○○一號買賣合約書，嗣於八十六年間再將此三方契約拆立為被告與秘
    魯商福爾摩沙公司之買賣合約即八六－○一六號合約及被告與偉得公司之買賣合
    約即八六－○一五號合約。因當時秘魯商福爾摩沙公司已積欠相當之貨款，被告
    乃要求其提供擔保品，其同意而提出系爭土地建物設定抵押為擔保。秘魯商福爾
    摩沙公司所欠之款項累計六千零二十三萬三千二百二十七元，故系爭抵押權，除
    擔保系爭八六─０一五號及八六─０一六號兩合約所生貨款債務外，亦有包括原
    告及廖學如個人所欠被告之債務。而被告與秘魯商福爾摩沙公司於簽立買賣合約
    後，被告曾於八十七年六月四日及同年七月三日將賣予該公司之貨品報關出口，
    貨款總價分別為四百五十四萬三千八百一十八元及一百二十萬零六百五十五元。
    又本件為定有存續期間之抵押權，於期限屆滿前不得任意終止。另被告聲請拍賣
    抵押物僅係先發生抵押權確定之效果，須迄抵押物完成拍賣時，始確定發生終止
    抵押權契約關係，原告僅以被告聲請拍賣抵押物即認雙方已終止契約關係，實無
    理由。又本件係秘魯商違約未給付貨款，致雙方無法繼續依約履行，此明顯係因
    可歸責於秘魯商之事由，則秘魯商既屬履約有過失之一方，又有何權利能片面終
    止本買賣契約，故對原告主張代秘魯商為終止買賣契約之意思表示，被告特聲明
    不予同意等語資為抗辯。
三、原告主張其前於八十六年四月二十六日，提供如附表編號一、二所示系爭建物土
    地，設定系爭第一順位最高限額抵押權一千八百萬元予被告之事實，業據提出土
    地及建物登記簿謄本之影本三份、抵押權設定契約書之影本一份為證，並經本院
    依職權向台北縣中和地政事務所函調系爭最高限額抵押權設定資料全卷查證屬實
    ，且為被告所不爭執，堪信為真實。
四、茲應審究者係，系爭最高限額抵押權所擔保之債權，其種類及範圍為何？經查，
    1.按抵押權為不動產物權，非經登記，不生效力，抵押權人僅能依設定登記之內
      容行使權利，是抵押債務人究為何人，應以設定登記之內容為準。最高法院七
      十二年度台上字第二四三二號判例可資參照。系爭最高限額抵押權設定契約書
      於訂立契約人項下，權利人為被告，義務人、債務人均為原告及廖學如，則本
      件抵押債務人應為原告及廖學如，而不包括秘魯商福爾摩沙公司及偉得公司甚
      明。又按契約應以當事人立約當時之真意為準，而真意何在，應通觀全文，以
      過去事實及其他一切證據資料為斷定之標準，不能拘泥部分文字致失真意。最
      高法院十九年上字第一四五三號著有判例可資參照。系爭最高限額抵押權設定
      契約債權債務範圍欄雖有「債務全部」之記載，但於聲請登記以外之約定事項
      欄中則載記「為中華貿易開發股份有限公司買賣合約八六─○一五、八六─○
      一六號所為貨款支付保證」，其中，原告非該八六─○一五、八六─○一六號
      合約之當事人或連帶保證人，自無發生債務之可能，但廖學如為該八六─○一
      五、八六─○一六號合約之連帶保證人，故系爭最高限額抵押權所擔保之債權
      ，應為廖學如依系爭八六─○一五、八六─○一六號合約對被告所負之連帶保
      證責任。被告僅據系爭最高限額抵押權設定契約債權債務範圍欄有「債務全部
      」之記載，並以對於人保無須在提供物保，認系爭最高限額抵押權設定契約係
      擔保原告及廖學如個人對被告所負全部債務，容有誤會，尚不足採取。
    2.被告與秘魯商福爾摩沙公司及偉得公司前於八十四年一月一日簽訂合約編號預
      定買賣類第八四─○○一號之買賣合約書，嗣於八十六年四月二十六日，又分
      別與偉得公司、秘魯商福爾摩沙公司簽訂系爭八六─○一五號、八六－○一六
      號買賣合約之事實，有買賣合約書三份在卷可憑，並為兩造所不爭。而被告於
      與偉得公司、秘魯商福爾摩沙公司已有八四─○○一號合約，另再簽訂系爭八
      六─○一五、八六─○一六號合約，係因當時秘魯商福爾摩沙公司依八四─○
      ○一號合約已積欠被告近六千萬元之貨款，被告要求秘魯商福爾摩沙公司提供
      擔保品，秘魯商福爾摩沙公司乃提供原告所有系爭土地建物設定抵押權予被告
      ，並要求交易額度由三千萬元提高為四千萬元，而另簽訂系爭八六─○一五號
      及八六─○一六號合約書等情，亦據證人即偉得公司法定代理人曾明杰到場證
      述「因為八十六年四月二十六號之前秘魯商福爾摩沙公司依○○一號合約已經
      積欠被告六千萬左右貨款，該交易額度僅有三千萬元，我是秘魯商之連帶保證
      人，因秘魯商一再違約未付款，為了對被告有交代，我跟廖學如協商請他說服
      他們家族提供擔保品，．．同時也簽定○一五及○一六之契約。貨款額度也提
      高為四千萬元，因為廖學如說他在巴西有一個案子要開發，希望再提高一千萬
      之額度」、「○一六之合約是以○○一的合約加上秘魯商要求提高之一千萬額
      度而訂立」、「我向原告家族要求提供擔保品，就是要對已積欠之六千萬元之
      貨款對被告公司有交代」、「系爭抵押權設定契約書上記載擔保○一五、○一
      六貨款之支付，就是擔保之前已發生六千萬元左右之債權及新增加用於巴西個
      案之額度貨款債權。」等語在卷（詳本院九十年二月九日言詞辯論筆錄）可憑
      。由其交易額度四千萬元之約定，係由原八四─○○一號合約已使用之三千萬
      元，再增加一千萬元供秘魯商福爾摩沙公司作為巴西計畫案使用，而非另重新
      約定四千萬元之交易額度觀之，足見系爭八六─○一五號及八六─○一六號買
      賣合約，係由上開八四─○○一號買賣合約之契約當事人，即被告與偉得公司
      、秘魯商福爾摩沙公司為繼續該八四─○○一契約，並同意提高交易額度、更
      新付款條件、增加連帶保證人等契約條件而拆立，性質上係屬同一契約甚明。
      原告僅據其與八四─○○一號合約之契約當事人或二人或三人不同，並合約內
      容條文、付款條件等契約內容亦有不同，主張該三份合約係屬三個獨立不同之
      契約，顯與事實不符，不足採取。
    3.系爭八六─○一五號及八六─○一六號買賣合約，係由上開八四─○○一號買
      賣合約之契約當事人，即被告與偉得公司、秘魯商福爾摩沙公司為繼續該契約
      並更新交易額度、付款條件、增加連帶保證人等契約條件而拆立，性質上應屬
      同一契約，廖學如無論於八四─○○一號合約，或八六─○一五、八六─○一
      六號合約，既均擔任連帶保證人，則廖學如就秘魯商福爾摩沙公司前依八四─
      ○○一號合約已積欠被告之近六千萬元及新增加用於巴西個案額度貨款支付之
      連帶保證責任，均為系爭最高限額抵押權所擔保之債權。
    4.原告雖以倘系爭最高限額抵押權係擔保秘魯商福爾摩沙公司依系爭八四─００
      一號買賣合約所積欠被告之近六千萬元貨款債務，則於抵押權設定之際，逕行
      會算經廖學如及原告同意就已發生債務中之具體確定金額設定一般抵押權即可
      ，其既設定為最高限額一千八百萬元抵押權，並於系爭最高限額抵押權設定契
      約書上記明「為中華貿易開發股份有限公司買賣合約第八六─０一五、八六─
      ０一六號所為貨款支付保證」等情，主張系爭最高限額抵押權顯非擔保秘魯商
      福爾摩沙公司前此依上開八四─００一號買賣合約所積欠之六千萬元債務等語
      。惟秘魯商福爾摩沙公司依八四─○○一號合約已積欠被告近六千萬元之貨款
      ，被告要求秘魯商福爾摩沙公司提供擔保品，秘魯商福爾摩沙公司乃提供原告
      所有系爭土地建物設定抵押權予被告，並要求交易額度由三千萬元提高為四千
      萬元，而另簽訂系爭八六─○一五號及八六─○一六號合約書等情，業經認定
      如前，則被告與秘魯商福爾摩沙公司顯有繼續交易之合意，而有繼續發生債權
      債務關係之可能，故其逕設定最高限額抵押權，與事理並無不合，原告上開推
      論主張，尚難採取。
    5.原告另以秘魯商福爾摩沙公司現亦積欠證人曾明杰六千萬元債務，其與曾明杰
      間有債權債務糾紛，尤其曾明杰之配偶目前尚服務於被告之關係企業，其所為
      證言即不免偏袒被告而虛偽不實。惟曾明杰因認系爭八六─○一六號契約增加
      之一千萬元交易額度，限供秘魯商福爾摩沙公司巴西營業計劃案使用，但被告
      之出貨並非供巴西營業使用，故非依該八六─○一六號合約所為之交易，乃出
      具無交易證明予訴外人廖漢印，並經原告於本件訴訟中提出為有利於其之證據
      方法，其於本院辯論期日到場就此部分事實之證詞仍係同一，足見其證詞非獨
      偏頗被告，原告就其上開關於證人曾明杰證詞偏頗之爭執，亦未舉證以為證明
      ，實難採信。
五、按最高限額抵押契約定有存續期間者，其期間雖未屆滿，然若其擔保之債權所由
    生之契約已合法終止或因其他事由而消滅，且無既存之債權，而將來亦確定不再
    發生債權，其原擔保之存續期間內所可發生之債權，已確定不存在，依抵押權之
    從屬性，應許抵押人請求抵押權人塗銷抵押權設定登記，固經最高法院著有八十
    三年度台上字第一○五五號判例可資參照。故倘有既存之債權，而將來是否會再
    發生債權亦不確定者，抵押人自不得請求塗銷該抵押權登記。經查，
    1.廖學如及曾明杰於該八四─○○一號合約係任偉得公司與秘魯商福爾摩沙公司
      履約之連帶保證人，嗣於被告與偉得公司、秘魯商福爾摩沙公司更新該契約內
      條件另拆立系爭八六─○一五、八六─○一六號合約時，仍繼續擔任連帶保證
      人，有契約書之影本三份在卷可證。而秘魯商福爾摩沙公司迄計積欠被告六千
      零二十三萬三千二百二十七元之貨款債務，被告並據以分別對偉得公司、曾明
      杰、廖學如（亦為秘魯商福爾摩沙公司之法定代理人）聲請核發支付命令，均
      告確定等情，亦有兩造均不爭執真正之被告應收秘魯商福爾摩沙公司債權明細
      之影本一份、支付命令之影本四份及確定證明書之影本三紙在卷可憑，並經本
      院依職權調閱八十七年度促字第五一三○○、五一三○一號支付命令卷查證屬
      實，核與證人曾明杰證述「八十六年四月二十六號之前秘魯商福爾摩沙公司依
      ○○一號合約已經積欠被告六千萬左右貨款」之情相符，則廖學如依延續上開
      八四─○○一號合約之系爭八六─○一五、八六─○一六號合約，對被告尚負
      有六千零二十三萬三千二百二十七元之連帶保證債務尚未清償，應可認定。
    2.原告雖於八十九年八月廿日具狀表示以書狀繕本之送達代理秘魯商福爾摩沙公
      司向被告為終止系爭八六─○一六買賣合約，惟被告對其終止明示不同意，原
      告亦未舉證證明其有隨時終止租約之權，其所為終止之意思表示即難認為合法
      ，況系爭最高限額抵押權係擔保廖學如依延續上開八四─○○一號合約之系爭
      八六─○一五、八六─○一六號合約對被告所負之連帶保證責任，廖學如迄仍
      積欠被告六千零二十三萬三千二百二十七元之連帶保證債務未清償乙節，有如
      前述，依首揭說明，原告自不得請求塗銷系爭最高限額抵押權登記。
    3.原告另主張被告在系爭八六─０一五號及八六─０一六號兩項買賣合約書簽訂
      之前，秘魯商福爾摩沙公司已積欠被告六千餘萬元貨款之事實，亦足以證明八
      十六年四月廿六日簽訂此兩項買賣合約書之前，被告與祕魯商福爾摩沙公司間
      並非完全依照系爭八四─００一號買賣合約進行交易等語，惟被告前以秘魯商
      福爾摩沙公司積欠其貨款六千零二十三萬三千二百二十七元，聲請對連帶保證
      人曾明杰、廖學如（即秘魯商福爾摩沙公司之法定代理人）核發支付命令，偉
      得公司、曾明杰、廖學如均未異議而確定，有如前述，被告雖質疑被告與祕魯
      商福爾摩沙公司間並非完全依照系爭八四─００一號買賣合約進行交易，但並
      未舉證以為證明，即難據資為其有利之認定。
七、綜上，系爭抵押權既係擔保廖學如依系爭八六─○一五、八六─○一六號契約對
    被告所負之連帶保證責任，而廖學如依系爭八六─○一五、八六─○一六號合約
    ，對被告尚負有六千零二十三萬三千二百二十七元之連帶保證債務尚未清償，既
    經認定如前，則原告訴請確認系爭最高限額抵押權所擔保之債權不存在，並請求
    被告塗銷系爭抵押權設定登記，為無理由，應予駁回。
八、本件事證業臻明確，兩造其餘攻擊、防禦方法，無礙勝負之判斷，爰不一一論列
    ，併此敘明。
九、結論：原告之訴為無理由，依民事訴訟法第七十八條，判決如主文。
中      華      民      國    九十    年      三      月     十九     日
                                臺灣板橋地方法院民事第二庭
~B法      官  陳麗玲
右為正本係照原本作成
如對本判決上訴，須於判決送達後廿日內向本院提出上訴狀
中      華      民      國    九十    年      三      月     二十     日
~B法院書記官  方蟾苓


司法院資訊處製作；財團法人民間司法改革基金會備份。
